臺灣高等法院刑事判決　　　　　　　　93年度上易字第1556號
上　訴　人
即　被　告　丙○○
選任辯護人　林良財律師
　　　　　　游香瑩律師
自　訴　人　戊○○
　　　　　　　　　　　1 號
　　　　　　甲○○
　　　　　　乙○○
　　　　　　丁○○
自訴代理人　李宗益律師
　　　　　　陳建榮律師
上列上訴人因詐欺案件，不服臺灣桃園地方法院 92 年度自字第
153 號，中華民國 93 年 7 月 8 日第一審判決，提起上訴，本
院判決如下：
    主  文
上訴駁回。
    事  實
一、丙○○於民國89年4月間，在其桃園縣桃園市○○路○段1100
    號住處，自任會首並招集會款每會新台幣（以下同）二萬元
    ，會員含會首計46人之民間互助會，該互助會自89年5月1日
    起至93年2月1日止，定每月1日下午1時許，在上開住處內開
    標，採內標制，底標金額為一千元，以投標金額最高之人得
    標，該互助會進行中，丙○○因需錢花用，竟意圖為自己不
    法所有，基於詐欺他人財物之概括犯意，利用互助會會首之
    便，及部分會員間彼此不認識或未親自前來投標之機會，自
    89年6月1日起至92年4月1日止，在不詳之時間，以不詳之標
    息，未經會員同意，連續十六次或向其他活會會員佯稱李貞
    英、白碧珠及其他不詳姓名會員為最高標之得標者，或以向
    其他活會會員謊稱標息金額而未告知得標者姓名之方式，標
    取會款，使各該期之活會會員均陷於錯誤，總計交付約達一
    千餘萬元金額之會款予丙○○花用。嗣於92年9月1日最後一
    次開標後，應剩活會五會，惟實際尚有會員黃清良、梁直弼
    、李阿月、劉貴美、甲○○、乙○○、陳春堂、廖惠美、劉
    榮發、張燕輝、張琬汝、陳月貴、白碧珠、丁○○、吳貴甲
    、葉蓮芳、戊○○、李貞瑛、黃連捷各一會、劉秀鑾二會，
    共計二十一會活會會員未標取會款之情形，而所召集之互助
    會會員發現有異，經會員戊○○、甲○○、乙○○、丁○○
    與其他會員相互查詢始得知丙○○有冒標情事。
二、案經戊○○、甲○○、乙○○、丁○○提起自訴。
    理  由
一、右揭事實，業據上訴人即被告丙○○於原審及本院審理時坦
    承不諱，核與自訴人戊○○、甲○○、乙○○、丁○○於本
    院審理時，證人廖惠美、吳美鑾於原審審理時，分別指訴或
    證述甚明，並有互助會會單影本一份、被告向廖惠美收取會
    款之簽收資料影本一份、互助會會員每月標會標金一覽表一
    份在卷可稽，足徵被告自白與事實相符，堪予採信。又觀諸
    自訴人所提出本件互助會會員每月標會標金一覽表並未全部
    記載確定有標取會款並未遭冒標之會員姓名、標會時間及標
    息，且因本件互助會於92年9月1日最後一次開標後即宣佈倒
    會，尚有五期未開標，實無從由該一覽表上之記載區別實際
    由會員自行標得或被告所冒用得標者姓名及冒標之金額，及
    因此所詐得之金額，況依自訴人戊○○於原審審理時陳述倒
    會後有向會員求證標會情形，而會員王朝貴、王宗翰、呂木
    麟、張祥麟等人確實均有自行標取會款，但均稱不記得標會
    時間，故僅能查證被告冒標十六次會款，而無法確認被告實
    際冒標會員姓名、冒標時間、標金等情（見原審93年6 月24
    日審判筆錄），於本院審理時，自訴人亦僅以本件倒會案之
    民事判決為據，認定被告與其他活會會員結算，被告應給付
    各會員八十二萬元，扣除92年10月至93年2 月止，二十五位
    死會會員按月交付之死會會款，以及被告陸續返還之金額，
    平均分擔予二十一名會員後，被告尚積欠自訴人等每人六十
    八萬三千五百六十二元等情，此有自訴人所提出之台灣桃園
    地方法院93年度桃簡字第124 號民事簡易確定判決在本院卷
    可稽。是被告冒標之會員姓名、時間、標金及所詐得之金額
    確已無從查證得知，惟此仍無從解免被告冒標會款之不法犯
    行。本件事證明確，自當依法論科。
二、按互助會已得標之死會會員，事後無論任一會員得標及其願
    出之標金若干，均須繳納當期全額之會款，縱為會首施用詐
    術，以他會員名義冒標，並向死會會員收取會款，因該等死
    會會員本負有繳納會款之義務，當非陷於錯誤而交付會款予
    會首，自無構成詐欺取財罪之可言（最高法院83年度臺上字
    第4153號判決意旨參照）。是本件被告冒標會款，被詐欺之
    對象僅係各該期之活會會員（含被冒名盜標者），並不包括
    死會會員，而詐欺所得之款項，應僅限於實際加入而未得標
    之活會會員所繳納之會款，合先敘明。故核被告前揭所為係
    犯刑法第339條第1項之詐欺取財罪。又被告先後多次犯詐欺
    取財犯行，時間相近，犯罪手法相同，所犯又係相同之罪，
    顯係基於概括犯意為之，為連續犯，應以一罪論，並加重其
    刑。又被告各次詐欺取財犯罪，係對當期之各個活會會員為
    之，為想像競合犯，應以一罪論。
三、自訴意旨雖認被告於歷次冒標後均將向會員所收取之會款占
    為己有，已另構成刑法第335 條之侵占罪嫌云云。按民間互
    助會即合會之法律關係在89年5月5日民法第十九節之一修定
    施行前，除有特別約定外，僅係會首與會員訂立之契約，會
    員與會員間並無債權債務之法律關係存在，最高法院49年臺
    上字第1635號著有判例可資參照。易言之，會首係以自己名
    義向會員收取並持有會款，並非代得標會員所為，該互助會
    會款之所有權應屬會首取得，則會首收取之會款既非得標會
    員所有之物，亦即非持有他人之物，其收取後花用，自不成
    立侵占罪。經查：(一)本件被告冒用活會會員名義，標取互助
    會，並於佯稱得標後向該期活會會員收取會款之行為，乃係
    犯刑法第339條第1項詐欺罪，已如前述，則被告既係因詐欺
    犯行而持有各該期活會會員之會款，自與侵占罪之構成要件
    不相符合。(二)又被告雖於各次冒標後向本件死會會員收取會
    款供己花用（此部分不構成詐欺罪如理由二前段所述），然
    因被告所召集互助會係始於89年5月1日，依法律不溯及既往
    原則，本件互助會關係，自應適用民法修正前之法律關係。
    基此，被告冒用他人名義標取會款後，自行向仍有繳納會款
    義務之各死會會員收取互助會會款，當屬被告居於會首之地
    位，以自己名義向會員收取而持有之物，揆諸上開說明，自
    不構成侵占罪。此外，復查無其他積極之證據足以證明被告
    有何侵占犯行，本應為被告無罪之諭知，惟依自訴意旨認此
    部分如成立犯罪，與前開論罪科刑部分有實質一罪之關係，
    爰不另為無罪之諭知，附此敘明。
四、原審本同上見解，適用刑法第56條、第339條第1項、（漏引
    第55條），罰金罰鍰提高標準條例第1 條前段之規定，並審
    酌被告品行、因一時貪念致犯本罪、且被告召集互助會擔任
    會首，竟違背會員之信任冒標活會會員之會款、詐取會款，
    所為實屬可議，參以被告犯罪後態度及迄今尚未全數賠償自
    訴人等人之損失等一切情狀，量處有期徒刑一年六月，核其
    認事用法及量刑並無不合，被告上訴指摘原判決量刑過重，
    惟查被告倒會之金額甚多，達到一千餘萬元，且被告於本院
    審理中亦未能提出積極之清償方法與自訴人等達成和解，本
    院認原審所量處之刑難認過重，被告上訴並無理由，應駁回
    其上訴。
據上論斷，應依刑事訴訟法第368條判決如主文。
中　　華　　民　　國　　94　　年　　3 　　月　　16　　日
　　　　　　　　　刑事第七庭審判長法　官　蔡秀雄
    　　　　　　　　　　　　　　　法　官  蘇素娥
                                  法  官  周占春
以上正本證明與原本無異。
不得上訴。
                                  書記官  葉金發
中　　華　　民　　國　　94　　年　　3 　　月　　16　　日
附錄：本案論罪科刑法條全文
刑法第339條第1項
 (普通詐欺罪)
意圖為自己或第 3 人不法之所有，以詐術使人將本人或第 3 人
之物交付者
，處五年以下有期徒刑、拘役或科或併科 1000 元以下罰金。
以前項方法得財產上不法之利益或使第 3 人得之者，亦同。
前二項之未遂犯罰之。
